【裁判字號】    94,簡上,299
【裁判日期】    950309
【裁判案由】    給付違約金
【裁判全文】
臺灣臺中地方法院民事判決             94年度簡上字第299號
上  訴  人  陳家騏即生命之源實業社
被  上訴人  金仲億科技股份有限公司
法定代理人  丙○○
訴訟代理人  乙○○
上當事人間請求給付違約金事件，上訴人對於民國94年9月2日本
院臺中簡易庭94年度中簡字第857號第一審判決提起上訴，本院
於民國95年2月23日言詞辯論終結，判決如下：
    主    文
上訴駁回。
第二審訴訟費用由上訴人負擔。
    事實及理由
一、被上訴人起訴主張：上訴人於民國93年3月31日與被上訴人
    訂定車輛租賃契約，向其承租西元2001年4月出廠、車牌號
    碼8C-3326號之LEXUS LS430型式自用小客車1輛（以下簡稱
    系爭車輛），租期至97年3月31日止，上訴人應按月給付租
    金新臺幣（下同）50,000元。上訴人於簽約時已繳納保證金
    150,000元，另簽發16紙面額均相當於3個月之租金額即150,
    000元之支票交付被上訴人，供給付租金之用。詎上訴人突
    於93年9月24日自行交還系爭車輛，並表示終止兩造所訂車
    輛租賃契約，要求被上訴人返還上訴人所簽交上開供給付租
    金之支票尚未屆清償期之部分，經被上訴人屢以存證信函及
    電話表示：上訴人於租期屆滿前主張終止契約時，應依兩造
    所訂租約第8條第2項約定，先行賠償依未到期租金總和30%
    計算之違約金予被上訴人，否則被上訴人將提示尚未屆期之
    支票以扺付違約金，直至上訴人將違約金清償完畢為止，均
    未獲上訴人置理，上訴人反而發函通知銀行止付其交付被上
    訴人之支票，致被上訴人於上訴人所簽交、作為給付93年7
    至9月租金之支票屆期時提示竟未獲付款。依上述租賃契約
    第8條第2項約定，上訴人應給付被上訴人之違約金為630,00
    0元（計算方式：【50,000元（每月租金）X42個月（未到期
    期數）X30%（違約比）=630,000元（違約金）】，扣除上訴
    人繳納之保證金150,000元，並退還上訴人前開租賃契約自
    93年9月24日終止後，該月其餘6天之租金10,000元後，上訴
    人尚應給付被上訴人違約金470,000元，為此依上述租賃契
    約約款提起本件訴訟，請求上訴人給付違約金470,000元。
二、上訴人抗辯：其於93年4月2日向被上訴人承租西元2001年式
    之自用小客車1輛供長期使用，但被上訴人所交付之系爭車
    輛有漏油、輪胎變形之情形，車內煙味又很重，被上訴人之
    技術人員雖稱該等瑕疵在為系爭車輛進行保養時加以調整即
    可，惟其將該車送至保養廠保養後，該等瑕疵仍未獲改善，
    且迭經其向被上訴人反應，被上訴人均置之不理，上訴人之
    訴訟代理人甲○○方於93年9月24日將系爭車輛駛至代理被
    上訴人公司處理出租車輛交、還車事宜之普羅小客車租賃股
    份有限公司（以下簡稱普羅公司）要求修繕瑕疵，並請求被
    上訴人依兩造所訂車輛租賃契約第7條所定，於36小時內，
    另行提供上訴人車輛以代步，詎被上訴人未另行提供車輛予
    上訴人使用，反而片面終止上開租賃契約，要求上訴人給付
    違約金，於法無據。況兩造所訂上開車輛租賃契約，係被上
    訴人單方面預定用於同類契約所擬定之定型化契約，被上訴
    人既未能提供合於約定狀態之租賃物交付上訴人使用，自係
    因不可歸責於雙方之事由致給付不能，被上訴人依民法第
    266條規定，本不得請求上訴人為對待給付，惟該租約第8條
    第2項竟仍約定被上訴人得請求上訴人給付違約金，顯然違
    反平等互惠原則，依消費者保護法第12條第1項規定，應屬
    無效，是被上訴人援引該契約第8條第2項規定，請求上訴人
    給付違約金，自無理由等語。
三、本件原審對於被上訴人請求上訴人給付470,000元，判命上
    訴人應給付被上訴人290,000元，並依職權為假執行之宣告
    ，另駁回被上訴人其餘請求。上訴人就原審判決對其不利部
    分全部聲明不服，求為廢棄該部分判決，就廢棄部分駁回被
    上訴人在第一審之訴；被上訴人則求為判決駁回上訴。至於
    原審判決駁回被上訴人請求部分，未據被上訴人提起上訴，
    該部分判決業已確定。
四、被上訴人主張：上訴人於93年3月31日與被上訴人訂定車輛
    租賃契約，向被上訴人承租系爭車輛，兩造約定上訴人應按
    月給付租金50,000元，上訴人於簽約時已繳納保證金150,00
    0元，另簽發16紙面額均相當於3個月之租金額即150,000元
    之支票交付被上訴人，供給付租金之用；另上訴人於93年9
    月24日將系爭車輛駛至代理被上訴人公司處理出租車輛、交
    還車事宜之普羅公司，要求被上訴人返還其所簽交上開用以
    給付租金之支票尚未屆清償期之部分等事實，業據被上訴人
    提出車輛租賃契約影本、支票及退票理由單影本各1份暨存
    證信函影本7份為證，且為上訴人所不爭執，堪信為真實。
五、被上訴人另主張：上訴人於93年9月24日將系爭車輛駛至普
    羅公司係為交還被上訴人，且已向被上訴人為提前終止兩造
    所訂車輛租賃契約之意思表示等語，為上訴人所否認，並以
    前揭情詞置辯，從而本件應予審究者，厥為：兩造所訂上開
    租賃契約之租賃期限為何？上訴人是否於兩造所訂租約期限
    屆滿前即提前終止契約？若是，上訴人應否依該契約約款給
    付違約金？經查：
  (一)被上訴人雖主張兩造就系爭車輛所訂租賃契約之期限係至97
    年3月31日止，惟依卷附車輛租賃契約書觀之，上訴人向被
    上訴人承租系爭車輛之期間，係約定於該契約之附件內，且
    該契約之附件共有2份，第1份附件記載之租賃期間為93年3
    月31日至96年3月31日，第2份附件所載租期則為96年3月31
    日至97年3月31日，是第2份附件所定之租賃始期既未屆至，
    該部分契約自尚不發生效力，故兩造就系爭車輛之租賃契約
    期間應至96年3月31日止，合先敘明。
  (二)次查，被上訴人另主張：上訴人於93年9月24日提前終止兩
    造所訂系爭車輛租賃契約，並交還該車予被上訴人等語，核
    與證人李綿琅於原審94年5月6日言詞辯論期日到庭結證稱：
    伊係普羅公司之協理，普羅公司與被上訴人為策略聯盟，有
    關被上訴人所出租車輛之交車、還車等事宜係由普羅公司代
    理被上訴人處理。上訴人之訴訟代理人甲○○於93年9 月24
    日駕駛系爭車輛至普羅公司，表示要返還該車並終止契約，
    要求伊退還就未到期部分之租金所簽發支票，伊曾告知甲○
    ○若於租期屆滿前提前終止租約，必須給付違約金，甲○○
    則表示希望被上訴人可減免違約金，經伊再次強調承租人提
    前解約應賠償違約金乃兩造於租約內明確約定，惟甲○○仍
    表示要終止租約，且稱當日未帶預備鑰匙來，事後會歸還，
    隔幾天普羅公司確實收到上訴人寄來之預備鑰匙等語（見原
    審卷第51頁）相符，復據被上訴人提出交車（還車）單附原
    審卷第58頁為證。上訴人雖抗辯：甲○○於該日係為修繕系
    爭車輛，始將該車駛至普羅公司，伊於該日並未授權甲○○
    交還系爭車輛並終止兩造所訂租約等語，然為被上訴人所否
    認，觀諸上述交車（還車）單業經甲○○與普羅公司之技術
    服務員簽名，且其內「路碼表總里程」一項係分為「承租人
    交車時」及「承租人還車時」2欄位，惟僅於「承租人還車
    時」一欄記載67,351公里；另該項之下所列應由承租人與普
    羅公司技術服務員共同檢驗之各項隨車附件項目表，就「交
    車」時及「還車」時之檢驗亦列有不同之勾選欄位，然僅於
    「還車」部分有勾選之記載，顯見甲○○確有交還系爭車輛
    予經被上訴人授與代理權之普羅公司之意；再觀諸該交車（
    還車）單於甲○○簽名處之上，尚列有「客戶要求記錄事項
    」一欄，倘甲○○於前揭日期係要求被上訴人修繕系爭車輛
    ，何以不在該欄寫明其所認該車應改善之處？由此益徵甲○
    ○於該日將系爭車輛駛至普羅公司之意，乃在歸還該車予被
    上訴人。而租賃契約係以出租人將租賃物交付承租人使用收
    益為其要素，此觀民法第421條第1項及第423條規定即明，
    上訴人在兩造所訂租約於96年3月31日屆滿前，即委由甲○
    ○將其向被上訴人承租之系爭車輛交還被上訴人，顯然已無
    意繼續兩造就該車所訂租賃契約。再參以上訴人曾於93年9
    月17日對被上訴人寄發臺中公益路郵局第855號存證信函，
    表明被上訴人就系爭車輛之出租有服務不周之處，且經其反
    應仍未積極改善，限被上訴人於收受該存證信函後10日內與
    其協商，屆時若未獲妥善解決，將解除兩造所訂租約等意旨
    ，有被上訴人所提出、其真正為被上訴人所不爭之該存證信
    函影本1紙，附原審卷第34頁可稽，更足以佐證上訴人在93
    年9月24日委由代理人交還系爭車輛前，即已無意繼續兩造
    就該車所定租約，從而證人李綿琅證述甲○○於93年9月24
    日係受上訴人委任前來終止系爭車輛之租賃契約等語，堪以
    採信，而該終止契約之意思表示既已到達經被上訴人授與代
    理權之普羅公司，依民法第103條第1、2項「代理人於代理
    權限內，以本人名義所為之意思表示，直接對本人發生效力
    」、「前項規定，於應向本人為意思表示，而向其代理人為
    之者，準用之」等規定，已直接對被上訴人發生效力。又按
    代理權之限制及撤回，不得以之對抗善意第三人。但第三人
    因過失而不知其事實者，不在此限，民法第107條定有明文
    。上訴人既將系爭車輛交由甲○○返還被上訴人，並由甲○
    ○簽署上述交車（還車）單，已足使被上訴人相信上訴人授
    權甲○○處理終止該車租約之事宜，上訴人縱於授與甲○○
    代理權時，設有何種限制，然其既未舉證證明被上訴人有出
    於過失而不知甲○○之代理權受有限制之情事，揆諸前揭規
    定，自不得執此對抗善意之被上訴人。是由以上事證綜合研
    判，被上訴人主張：上開車輛租賃契約業經上訴人於93年9
    月24日終止等語，應堪採信，上訴人所辯上情，即非可採。
  (三)按兩造就系爭車輛所訂租約第8條第2項約定：承租人如於租
    期屆滿前要求提前終止本契約，同意給付出租人按未到期租
    金總和30%計算之違約金，此有卷附該車輛租賃契約足憑。
    上開租賃契約業經上訴人於期限屆滿前終止，業如前述，依
    據兩造前揭約定，上訴人自應給付違約金予被上訴人。上訴
    人雖抗辯：上開車輛租賃契約係被上訴人單方面預定用於同
    類契約所擬定之定型化契約，被上訴人未能提供合於約定狀
    態之租賃物交付上訴人使用，係因不可歸責於雙方之事由致
    給付不能，被上訴人依民法第266條規定，本不得請求上訴
    人為對待給付，惟該租約第8條第2項竟仍約定被上訴人得請
    求上訴人給付違約金，顯然有違平等互惠原則，依消費者保
    護法第12條第1項規定，應屬無效等語，然為被上訴人所否
    認。姑且不論上訴人就其指稱被上訴人交付之系爭車輛不合
    約定使用一事，並未舉證以實其說，其空言抗辯被上訴人未
    依兩造間約定提供合於使用之租賃標的物，已難採憑；況且
    ，所謂定型化契約之條款因違反誠信原則，顯失公平，而無
    效者，係以契約當事人之一方於訂約當時處於無從選擇締約
    對象或無拒絕締約餘地之情況，而簽訂顯然不利於己之約定
    為其要件。本件被上訴人所經營之小客車出租業務，並非由
    被上訴人壟斷其市場，是上訴人在承租汽車前，實有多數締
    約對象可供選擇，其本得多方比較各小客車租賃公司提供之
    租賃標的物與契約條款優劣後，再決定簽約對象，故其絕非
    處於無從選擇締約對象或無拒絕締約餘地之情況。再者，兩
    造所訂租約第8條第2項有關上訴人若提前終止租約應給付違
    約金之約款，係慮及上訴人於租期屆滿前終止租約，將導致
    被上訴人無法依其預期，在約定之租期內獲取租金利益，且
    因須另覓出租對象而可能額外支出宣傳、廣告之成本，更面
    臨系爭車輛可能因無人承租而長期閒置、致使被上訴人無法
    回收購車成本之風險，此等額外之支出或可能發生之損害既
    係上訴人提前終止租約所造成，應由上訴人負責彌補，是以
    並無違反誠信原則或對上訴人顯失公平之情事，從而自不符
    合消費者保護法第12條所定要件，應屬有效，上訴人抗辯該
    項約定違反上述規定，應歸於無效等語，亦無足採。
  (四)次按約定之違約金過高者，法院得減至相當之數額，民法第
    252條固定有明文，惟此規定乃賦與法院得依兩造所提出之
    事證資料，斟酌社會經濟狀況並平衡兩造利益而為妥適裁量
    、判斷之權限，非謂法院須依職權蒐集、調查有關當事人約
    定之違約金額是否有過高之事實，而因此排除債務人就違約
    金過高之利己事實，依辯論主義所應負之主張及舉證責任。
    況違約金之約定，為當事人契約自由、私法自治原則之體現
    ，雙方於訂約時，既已盱衡自己履約之意願、經濟能力、對
    方違約時自己所受損害之程度等主、客觀因素，本諸自由意
    識及平等地位自主決定，除非債務人主張並舉證約定之違約
    金額過高而顯失公平，法院得基於法律之規定，審酌該約定
    金額是否確有過高情事及應予如何核減至相當數額，以實現
    社會正義外，當事人均應同受該違約金約定之拘束，法院亦
    應予以尊重，始符契約約定之本旨。上訴人就兩造所訂租約
    第8條第2項約定之違約金計算標準，並未舉證證明有何過高
    或顯失公平之處，依據前揭說明，其自應受該約款之拘束，
    本院亦應尊重兩造依據契約自由原則所訂定之此項約款，併
    此說明。
  (五)末查，上開車輛租賃契約自上訴人提前終止租約之93年9月
    24日起，算至96年3月31日租期屆滿時止，上訴人尚未屆期
    之租金債務為30個月份（即93年10月至96年3月）之租金，
    總額為1,500,000元（50,000X30=1,500,000），則依該租約
    第8條第2項約定，上訴人應給付被上訴人之違約金為該未到
    期租金總和之30%即450,000元（1,500,000X30%=450,000）
    ；惟上訴人於簽約時已繳納之保證金150,000元，可抵充違
    約金，另上訴人自93年9月24日終止該租約後即未使用系爭
    車輛，則該月份最後6日之租金10,000元（即50,000元（每
    月租金）/30天X6天=10,000）後，被上訴人自應返還上訴人
    ，是扣除上述保證金及應退還上訴人之租金後，上訴人尚應
    給付被上訴人違約金290,000元（450,000-1 50,000元
    -10,000元=290,000元）。
六、綜上所述，上訴人既於兩造就系爭車輛所訂租賃契約期限屆
    滿前即終止該契約，自應依該租約第8條第2款約定，給付被
    上訴人依未到期租金總額30%計算之違約金290,000元。從而
    ，被上訴人本於上開租賃契約約款，請求上訴人給付290,00
    0元，為有理由，應予准許。又上開應准許部分，係適用簡
    易訴訟程序為上訴人敗訴之判決，應依民事訴訟法第389條
    第1項第3款規定，依職權宣告假執行。是則原審判命上訴人
    如數給付，並依職權宣告假執行，於法並無不合。上訴意旨
    指摘原判決不當，求予廢棄改判，為無理由，應予駁回其上
    訴。
七、本件事證已臻明確，兩造其餘攻擊防禦方法及所提證據，經
    核均於判決結果不生影響，爰不分別斟酌論述，併此敘明。
八、據上論結，本件上訴為無理由，依民事訴訟法第436條之1第
    3項、第449條第1項、第78條，判決如主文。
中    華    民    國    95    年     3    月     9    日
                  民事第一庭    審判長法官  張惠立
                                      法官  王永春
                                      法官  鍾啟煒
上正本證明與原本無異。
不得上訴。
中    華    民    國    95    年     3    月     9    日
                                書  記  官  林素妃


司法院資訊處製作；財團法人民間司法改革基金會備份。
